【裁判字號】    96,簡上,297
【裁判日期】    980925
【裁判案由】    損害賠償
【裁判全文】
臺灣臺北地方法院民事判決             96年度簡上字第297號
上  訴  人  新安東京海上產物保險股份有限公司
法定代理人  黃文成
訴訟代理人  乙○○
            丁○○
被上訴人    戊○○
                        號
被上訴人    基隆汽車客運股份有限公司
法定代理人  丙○○
訴訟代理人  甲○○
上列當事人間請求損害賠償事件，上訴人對於中華民國96年4 月
27日本院臺北簡易庭96年度北簡字第8411號第一審簡易判決提起
上訴，本院於中華民國98年8月27日言詞辯論終結，判決如下：
    主  文
原判決廢棄。
被上訴人應連帶給付上訴人新臺幣壹拾萬陸仟柒佰拾元，及自
民國九十六年二月三日起至清償日止按年息百分之五計算之利息
。
第一、二審訴訟費用由被上訴人連帶負擔。
    事實及理由
壹、程序方面：
一、上訴人法定代理人原為己○○，嗣於本院訴訟繫屬後變更為
    黃文成，新法定代理人黃文成遂於民國97年8 月28日提出書
    狀聲明承受訴訟（見本院卷第86頁），經核與民事訴訟法第
    170 條、第175 條、第176 條規定相符，應予准許。
二、上訴人起訴請求利息部分，原自起訴狀繕本送達翌日起算，
    惟減縮自96年2月3日起算，於法並無不合，併予敘明。
貳、實體部分：
一、上訴人起訴主張：
    其承保訴外人（即被保險人）范勤英所有車號3781-FM 之小
    客車（下稱系爭汽車）車體損失險，嗣於94年2月1日14時45
    分許，系爭汽車由訴外人彭勝深駕駛，行經臺北市○○區○
    ○路車行地下道處時，突遭後方由被上訴人戊○○駕駛之車
    號FI-331號營業大客車，因超速行駛、未保持行車安全距離
    與未注意車前狀況等肇事因素，竟違規撞擊上訴人承保之系
    爭汽車，致上訴人承保之系爭汽車車體受損，此並經臺北市
    車輛行車事故鑑定覆議委員會判定為全部肇事原因，被上訴
    人戊○○即應負損害賠償責任；而被上訴人基隆汽車客運股
    份有限公司（下稱基隆客運）既為被上訴人戊○○之僱用人
    ，依民法第188條第1項規定，亦應連帶負賠償責任。又系爭
    汽車受損部分業經訴外人匯豐汽車南港保養廠修復完全，上
    訴人並於94年3月25日賠付修車必要之全部費用新臺幣（下
    同）106,730元（包含工資28,700元、烤漆19,000元、零件
    59,030元），則依保險法第53條規定，上訴人當然合法取得
    被保險人對被上訴人之求償權。為此，爰依保險代位及侵權
    行為之法律關係，並依民法第184條第1項、第185條第1項前
    段、第188條第1項、第196條規定，請求被上訴人就過失致
    上訴人所承保之車輛受損負連帶損害賠償責任等語。
二、被上訴人則略辯以：
    上訴人依保險法第53條規定確實取得代位求償權之時點，並
    未通知被上訴人，被上訴人亦無從知悉，則依善意保護及誠
    信原則，上訴人自不得於被上訴人與范勤英已成立和解後，
    始出面主張其有代位權。縱上訴人提供書面資料證明已有給
    付范勤英賠償金額之事實，係於被上訴人與范勤英達成和解
    之前，僅得說明上訴人與范勤英間有給付賠償金額之事實，
    尚無足說明被上訴人知情上訴人取得代位求償權。又被上訴
    人既已於94年5月16日與被保險人范勤英達成和解，以賠付
    其損失，且范勤英亦已同意不再追究被上訴人之民、刑事追
    訴，同時拋棄對被上訴人請求權，自不得任由上訴人否認和
    解之效力。故上訴人無權可資代位請求被上訴人連帶賠償其
    損害等語。
三、原審為上訴人全部敗訴之判決，上訴人對此表示不服，提起
    本件上訴，並聲明為：(一)原判決廢棄；(二)被上訴人應連帶給
    付上訴人106,703 元，及自第一審起訴狀繕本送達翌日起至
    清償止，按年息5 ％計算之利息。被上訴人則聲明：上訴駁
    回。
四、兩造不爭執事項：（見本院96年8月8日準備程序筆錄，本院
    卷第24至25頁）
    (一)上訴人承保訴外人范勤英所有車牌3781-FM 號自用小客貨
      車之車體損失險。94年2月1日14時45分許，訴外人彭聖深
      駕駛系爭汽車行經臺北市○○區○○路車行地下道時，因
      被上訴人戊○○駕駛車牌FI-331號營業大客車超速行駛、
      未保持行車安全距離，撞及訴外人林福來駕駛之車牌
      2B-6835號自用小貨車，致2B-6835號自用小貨車推撞系爭
      汽車。系爭汽車之前後車頭撞凹、乘客受傷。（參見原審
      卷第62至64頁之台北市車輛行車事故鑑定覆議委員會鑑定
      覆議意見書）
    (二)范勤英於94年2月3日出具汽車險賠款同意書、代位求償同
      意書予上訴人。上訴人於94年3月25日依保險契約賠付范
      勤英修車必要費用10萬6730元（含工資2萬8700元、烤漆1
      萬9000元、零件5萬9030元）。（參見原審卷第19、20頁
      之代位求償同意書、汽車險賠款同意書，第12至16頁之理
      賠專用估價單及本院卷102頁理賠支付對象明細、103頁統
      一發票、104頁原始憑證）
    (三)被上訴人基隆汽車客運股份有限公司係被上訴人戊○○之
      僱用人。
    (四)被上訴人於94年5 月16日與范勤英達成和解，被上訴人願
      連帶給付范勤英5萬5201元，該金額含強制險給付。范勤
      英同意拋棄對被上訴人之其他請求權，且不再為刑事、民
      事追訴。（參見原審卷第43頁之和解書暨領款收據）
    (五)范勤英之配偶彭聖深於原審證稱：和解當日由我出面，和
      解條件包含部分車損（前後防撞桿、車內之花材）連同交
      通費用，總共5萬5201元，我不清楚保險公司之理賠，保
      險公司直接將修車費用給付修車廠，修多少錢我不知道，
      前後防撞桿有單獨一張估價單，已全部換新，當初送到修
      車廠時，他們表示保險公司此部分不理賠等語。
    (六)被上訴人基隆客運公司之保安股長甲○○於原審證稱：和
      解項目包括車險、體傷、車損一切之損害賠償，范勤英之
      和解金額為5萬5021元，由彭聖深代理，彭聖深未提到保
      險公司有理賠等語。
    (七)起訴狀繕本於係96年2 月2 日送達被上訴人陳德聯、96年
      1 月19日送達被上訴人基隆客運公司。上訴人請求之利息
      自96年2 月3 日起算。
五、本件經兩造於本院96年8 月8 日言詞辯論期日整理後（見本
    院卷第25頁），兩造爭執之重點在於：上訴人是否依保險法
    第53條規定，取得被保險人范勤英對被上訴人之求償權？
    (一)按「被保險人因保險人應負保險責任之損失發生，而對於
      第三人有損失賠償請求權者，保險人得於給付賠償金額後
      ，代位行使被保險人對於第三人之請求權；但其所請求之
      數額，以不逾賠償金額為限」，保險法第53條第1項定有
      明文。
    (二)次按，「被保險人因保險人應負保險責任之損失發生，而
      對於第三人有損失賠償請求權者，於保險人履行賠償之義
      務後，依保險法第53條第1項規定，其損失賠償請求權於
      賠償金額範圍內，當然移轉於保險人，被保險人於受領保
      險金給付後，即不得再向第三人行使已移轉予保險人之損
      失賠償請求權」，最高法院93年度台上字第2060號判決意
      旨可資參照。
    (三)經查，上訴人承保訴外人（即被保險人）范勤英所有之37
      81-FM號自小客車車體損失險，於94年2月1日下午二時許
      ，由訴外人彭勝深駕駛，行經臺北市○○區○○路車行地
      下道處，因被上訴人駕駛車號FI-311營業大客車超速行駛
      、未保持行車安全距離及未注意車前狀況之過失，依當時
      之情況，又無不能注意之情形，而撞擊前開自小客車，致
      前開自小客車受損，業據上訴人提出理賠支付對象明細、
      理賠計算書、汽車險賠款收據暨同意書、行車執照、車損
      照片、估價單、統一發票及臺北市政府警察局交通警察大
      隊肇事原因研判表在卷足參，被上訴人對之不爭執，足堪
      信為真實。然前開事故發生後，訴外人范勤英於94年2 月
      3日填寫之汽車險賠款同意書，其記載「被保險人所有378
      1-FM號車於民國94年2月1日發生保險事故，貴公司依保單
      條款約定理賠壹拾零萬陸仟柒佰時零元正... 由貴公司
      如數賠付本案已告圓滿結束，且對本案絕不再作任何賠償
      請求並放棄一切權利，特此聲明」，有該汽車賠款同意書
      在卷可按（本院卷101頁正面）；訴外人范勤英同日另簽
      署代位求償同意書記載「一、本保險人所有之3781-FM號
      車於民國94年2月1日肇事，貴公司依照保單條款約定扣除
      自負額後理賠新臺幣壹拾萬陸仟柒佰時零整，貴公司如
      數賠付後本案已告圓滿結束且對本案不再作任何賠償請求
      並放棄一切追訴權。二、茲同意貴公司依法得以本被保險
      人名義或其他方式代位行使對第三人之損害賠償請求權，
      並願協助貴公司行使上述權利，無與該第三人私下和解，
      且無任何放棄要求賠償之允諾，若有詐騙或妨礙貴公司行
      使代位求償之情事，願意退還前述修理費用及賠償法定利
      息，並負因而衍生之其他民、刑事責任」，有該代位求償
      同意書在卷可憑（本院卷100頁正面）；再依上訴人提出
      之理賠對象明細表所載，上訴人已於94年3月25日支付10
      萬6730元之保險金予訴外人范勤英，依照保險法第53條第
      1 項之規定，上訴人自取得向被上訴人請求損害賠償之權
      利，足堪認定。
    (四)訴外人范勤英既在前開汽車險賠款同意書及代位求償同意
      書上簽字，自明白其已領取保險金之給付後，該損失賠償
      請求權已依保險法之規定移轉予上訴人，卻在94年3月25
      日領取保險金後，猶與被上訴人於94年5月16日成立和解
      ，其和解內容為「因行車事故案件乙方（訴外人范勤英等
      ）等受有體傷、車損事件」（見原審卷43頁），有該和解
      筆錄影本在卷可參。惟關於車損部分，被告范勤英已因領
      取保險金而移轉損失賠償請求權予上訴人，其自無權利再
      與被上訴人和解，其和解對上訴人不生法律上之效力，此
      觀前開最高法院判決意旨即明。被上訴人雖辯稱伊不知訴
      外人范勤英已領取保險金云云，但訴外人范勤英當時已非
      損害賠償請求權人，依民法第118條第1項之規定，其與被
      上訴人和解之行為，乃無權處分，既未經有權人即上訴人
      承認，其處分自不生效力。被上訴人雖再辯稱伊係善意第
      三人及依誠信原則上訴人不得請求云云，然無權處分之善
      意受讓原則係以所有權或其他物權之移轉或設定為目的始
      予適用（民法第948條參照），就侵權行為法律關係債權
      人與債務人之和解，係以消滅債務人應依侵權行為法所應
      負之責任為目的，尚非以移轉權利為目的，並不適用之。
      況且，被上訴人仍得向訴外人范勤英依相關之法律關係請
      求已給付之金額，尚無不符合誠信原則之處。被上訴人之
      辯解，尚非可採。
    (五)被上訴人雖再辯稱，前開賠償之金額，未計算折舊之費用
      云云。然觀上訴人提出匯豐汽車股份有限公司理賠專用估
      價單所示，其修復所支出之費用，多為車體損傷或零件之
      費用，如找尋與車體發生損害前相同年限之零件（如後底
      板、後防撞桿、螺絲等），衡以常情，不僅甚難尋得相同
      年份之零件，回復原狀所需之費用可能較更換新品更高，
      而該等零件如不予更換，將導致車子功能無法運作，上訴
      人既未請求車體減損之交易價值，自以不計算其零件之折
      舊費用為合理，經審酌上訴人提出之修理費用，除有估價
      單外，尚有發票及理賠對象明細表在卷可按，該等費用尚
      無不合理之處，被上訴人之抗辯，亦非可取。
    (六)綜合上述，上訴人既於94年3月25日理賠訴外人范勤英關
      於車體損害之費用，依保險法第53條第1項之規定，自得
      向被上訴人請求該損失賠償；且被上訴人基隆汽車客運股
      份有限公司為被上訴人戊○○之僱用人，依民法第188條
      第1項之規定，彼等自應負連帶賠償責任。從而，上訴人
      請求被上訴人連帶給付10萬6730元（依理賠對象明細表上
      訴人給付10萬9130元，但上訴人僅請求10萬6730元）及自
      96年2月3日起算之遲延利息，應予准許。原審未究明訴外
      人范勤英在與被上訴人和解之前，已領取保險金，已無權
      利與被上訴人和解，而為上訴人敗訴之判決，尚有未洽，
      上訴意旨指摘原判決不當，求予廢棄改判，為有理由，爰
      由本院予以廢棄改判如主文所示。
六、本件事證已臻明確，兩造其餘攻擊防禦方法及證據資料，核
    與本件判決結果不生影響，毋庸一一論述，併予敘明。
七、據上論結，本件上訴人之上訴為有理由，依民事訴訟法第
    436條之1第3項、第450條、第78條，判決如主文。
中    華    民    國    98    年    9     月    25    日
                  民事第四庭  審判長法  官  周祖民
                                    法  官  余明賢
                                    法  官  趙子榮
以上正本係照原本作成。
本判決不得上訴。
中    華    民    國    98    年    9     月    25    日
                                    書記官  謝榕芝


司法院資訊處製作；財團法人民間司法改革基金會備份。
